【裁判字號】    99,台上,294
【裁判日期】    990121
【裁判案由】    擄人勒贖
【裁判全文】
最高法院刑事判決              九十九年度台上字第二九四號
上  訴  人  甲○○
代  理  人  林辰彥律師
            呂紹聖律師
            陳里己律師
被      告  乙○○
            丙○○
上列上訴人因自訴被告等擄人勒贖案件，不服台灣高等法院中華
民國九十六年十二月三十一日第二審判決（九十六年度上訴字第
四五七七號，自訴案號：台灣板橋地方法院九十五年度自字第三
一號），提起上訴，本院判決如下：
    主  文
原判決撤銷，發回台灣高等法院。
    理  由
本件原判決以上訴人甲○○於第一審自訴意旨略以：被告乙○○
、丙○○與王月華三人，於偽造上訴人名義簽發三十一張支票後
，於民國八十八年十一月十六日晚上八時至九時間，上訴人在台
北縣泰山鄉○○街五十七號大板城餐廳宴客完畢，至停車場準備
開車時，因被告二人委託張凱仁向上訴人催討票款，張凱仁即帶
領十餘名不詳姓名之男子，分乘三輛車至上訴人停車處，並由第
一輛車中之數名男子，將上訴人擄上該車，載至泰山鄉往林口方
向之山上後，換乘另部車再將上訴人押至泰山鄉○○路○段五七
九巷六弄一之二十號之公寓內，並稱上訴人欠乙○○新台幣（下
同）三千二百萬元，係乙○○委伊前來討債，上訴人告以並未欠
乙○○錢，該數名不詳姓名男子以行動電話與被告二人聯繫後，
對上訴人言及彼等因逃亡缺錢，不論如何一定要付，上訴人不得
已應允給付三百萬元遭拒，彼等並稱最少要給付九百萬元，上訴
人不得已乃佯為答應，該數名不詳姓名男子於同日晚上十一時許
，又將上訴人押至新莊市體育會旁之頂雲茶館，因發覺有警車，
於同日晚上十二時許又將上訴人押至御書園西餐屋談判，上訴人
為能脫身而應允分三期付給九百萬元，嗣於翌日即同年月十六日
凌晨二時許，又將上訴人押回新莊市體育會，另有四、五人在該
處等候，而由某一不詳姓名男子拿出三張本票，要上訴人在上簽
寫面額各三百萬元，並要在場之陳里源背書，陳里源要上訴人找
來羅新明，嗣陳里源、羅新明均在該三張本票上背書，並將該等
本票暫放羅新明處，復約定同日上午十時在新莊市體育會交款，
且要求上訴人交款前必須先前往警局銷案，上訴人應允後始釋放
上訴人等情。因認被告二人涉犯刑法第三百四十七條第一項之擄
人勒贖罪嫌。經審理結果，不能證明被告二人犯罪，因而維持第
一審諭知被告二人無罪之判決，駁回上訴人在第二審之上訴，固
非無見。
惟查：(一)、當事人在審判期日前，或審判期日，聲請調查之證據
，如與待證事實有重要關係，又非不能調查或不易調查，如法院
未予調查，又未認其無調查之必要，以裁定駁回之，亦未於判決
理由內予以說明，自屬理由不備。上訴人指稱被告二人確有前揭
犯行，上訴人原審代理人於原審審判期日，並聲請傳喚證人潘子
鑑、潘子賢到庭調查，用以證明張凱仁等人係駕駛牌照號碼ＤＳ
－二八四九號車輛擄走上訴人，而該車係屬潘子鑑所有，潘子鑑
若非本案之共犯，即係將該車借與被告二人轉交張凱仁使用。而
潘子鑑曾供稱該車係潘子賢借給他人，併聲請傳喚潘子賢到庭調
查（原審卷第九十三頁背面）等情。乃原審未依上訴人上開聲請
調查，亦未認其無調查之必要而以裁定駁回，復未說明何以不為
調查之理由，致上訴意旨得執上情據以指摘，其理由欠備，遽行
判決，難昭折服。(二)、審理事實之法院，對於依法應行調查之證
據，應詳為調查，綜合調查所得之證據資料，本於經驗法則及論
理法則定其取捨，並將取捨證據及得心證之理由於判決內詳為說
明；如事實尚非明確，基於公平正義之維護或對被告之利益有重
大關係事項，而有應調查之證據未予調查，遽予判決者，即有應
於審判期日調查之證據而未予調查之違法。又行為人對於構成犯
罪之事實，預見其發生，而其發生並不違背其本意者，以故意論
，刑法第十三條第二項有明文規定。原判決為被告二人無罪之諭
知，係以張凱仁未曾指稱被告二人要求其以非法方法調解債務，
且亦未指稱於其調解債務之過程中，被告二人有具體掌握其調解
之狀況，是尚不能僅因被告二人委託張凱仁調解債務，即遽予推
論被告二人就張凱仁之非法犯行，與張凱仁間互有犯意聯絡及行
為分擔（原判決第七頁第十二至十七行）等情，為其主要論據之
一。然稽諸原判決理由欄所為之論述記載，即乙○○供稱：伊找
上訴人處理債務，上訴人置之不理，……伊有簽發委任書委託張
凱仁處理債務（原判決第三頁第十九至二十六行）；張凱仁於警
詢、檢察官偵查及第一審法院九十五年度訴字第二二九六號案件
審理中，坦承受丙○○之委託出面與上訴人調解關於上訴人與乙
○○間之債務糾紛一事（原判決第七頁第九至十二行）；張凱仁
等人確有以非法方法剝奪上訴人行動自由，及使上訴人行無義務
之事等犯行（原判決理由欄四、(一)）；上訴人指稱：張凱仁並非
在調解委員會做事，被告等何以委託張凱仁處理債務，而不依正
常程序提出調解聲請。又張凱仁並不認識上訴人，倘非被告二人
向其告知上訴人相貌及行蹤，張凱仁如何知悉上情而為本件犯行
（原判決第八頁第十八至二十三行）等情。苟俱屬無訛，則被告
二人委託張凱仁處理本件債務，彼等是否預見張凱仁將以剝奪上
訴人行動自由等之方式處理，而張凱仁即以上開方式處理亦不違
背彼等本意，其與判斷被告二人就本件犯行是否有不確定故意攸
關，自應詳予調查釐清論述說明。乃原審就上情未詳予調查研求
，復未說明被告二人就自訴意旨所指之犯行，何以不具有不確定
故意之理由，其查證未盡且理由欠備，遽行判決，尚嫌速斷，其
審理猶有未盡。上訴意旨指摘原判決不當，尚非全無理由。應將
原判決撤銷，發回原審法院更為審判。
據上論結，應依刑事訴訟法第三百九十七條、第四百零一條，判
決如主文。
中    華    民    國  九十九  年    一    月  二十一  日
                      最高法院刑事第一庭
                          審判長法官  董  明  霈
                                法官  林  茂  雄
                                法官  張  祺  祥
                                法官  黃  正  興
                                法官  陳  東  誥
      本件正本證明與原本無異
                                      書  記  官
中    華    民    國  九十九  年    一    月  二十八  日
                                                     ｍ

司法院資訊處製作；財團法人民間司法改革基金會備份。
